臺灣高等法院民事判決
109年度上易字第981號
上  訴  人  黃錦杰  



被 上訴 人  安宏企業有限公司

            商喬企業有限公司

共      同
法定代理人  劉慶興  
被 上訴 人  白乃文  


            石玉甄  
上四人共同
訴訟代理人  林宇文律師
複 代理 人  周啟成律師

上列當事人間請求損害賠償等事件，上訴人對於中華民國109年6
月30日臺灣臺北地方法院108年度訴字第3914號第一審判決提起
上訴，本院於109年11月24日言詞辯論終結，判決如下：
    主      文
上訴駁回。
第二審訴訟費用由上訴人負擔。
    事實及理由
一、上訴人主張：伊於民國103年11月13日向訴外人彥緯建設有
    限公司（已清算完結，下稱彥緯公司）購買門牌號碼基隆市
    ○○區○○路00○0號之預售屋(下稱系爭房屋)及其坐落基地（下
    稱系爭土地，與系爭房屋合稱系爭不動產），並與彥緯公司
    之代銷公司即被上訴人安宏企業有限公司（下稱安宏公司）
    、商喬企業有限公司（下稱商喬公司）共同僱用之業務員即
    被上訴人白乃文（下稱其名）於103年11月13日簽立土地及
    房屋預定買賣契約（下稱前契約），復於106年4月26日與安
    宏公司、商喬公司共同僱用之業務員即被上訴人石玉甄（下
    稱其名，與安宏公司、商喬公司、白乃文合稱為被上訴人）
    再簽立土地及房屋買賣契約（下稱後契約）取代前契約，伊
    並已陸續給付價金共新臺幣（下同）86萬元。詎彥緯公司向
    伊解除買賣契約，已無履行契約之誠意，且系爭不動產已轉
    賣第三人陷給付不能。爰依民法第256條規定解除後契約，
    並依民法第179條規定，請求白乃文、石玉甄、安宏公司連
    帶給付86萬元及自起訴狀繕本送達翌日起算之遲延利息；白
    乃文、石玉甄、商喬公司連帶給付86萬元及自起訴狀繕本送
    達翌日起算之遲延利息；如任一項被上訴人為給付，他項被
    上訴人於該給付範圍内免給付義務。
二、被上訴人則以：系爭房屋於106年3月間興建完成，彥緯公司
    通知上訴人辦理貸款及繳交未付之分期款，上訴人為向銀行
    多貸款項，故將原來買賣價金提高，而與彥緯公司簽訂後契
    約以申辦貸款，後契約實為辦理貸款而通謀虛僞所簽訂，應
    爲無效；且前契約業經彥緯公司解除，上訴人不得再解除契
    約。又伊等並非契約當事人，且買賣價金係交付彥緯公司，
    伊等自無不當得利責任等語置辯。
三、原審判決駁回上訴人之訴，上訴人不服，提起上訴，聲明：
  ㈠原判決廢棄。
  ㈡白乃文、石玉甄、安宏公司應連帶給付上訴人86萬元及自起
    訴狀繕本送達翌日起至清償日止，按年息5%計算之利息。
  ㈢白乃文、石玉甄、商喬公司應連帶給付上訴人86萬元及自起
    訴狀繕本送達翌日起至清償日止，按年息5%計算之利息。
  ㈣如任一項被上訴人為給付，他項被上訴人於該給付範圍内免
    給付義務。
    被上訴人均於本院答辯聲明：上訴駁回。
四、上訴人主張後契約因可歸責於出賣人之事由致給付不能，而
    彥緯公司僅係契約之出名人，上訴人解除契約後自得請求實
    際受領價金之被上訴人返還不當得利；被上訴人則否認，並
    以前詞置辯。茲就兩造之爭點及本院之判斷，分述如下：
　　上訴人依民法第179條規定請求被上訴人返還已交付之價金
    ，有無理由？
　⒈查上訴人於103年11月13日與訴外人張進成及劉安新簽立土地
    預定買賣契約書（原證3，原審卷第23至41頁）及與彥緯公
    司簽立房屋預定買賣契約書（原證4，原審卷第43至77頁）
    ，約定土地款227萬元、房屋款289萬元，共516萬元，此為
    兩造不爭之事實，並有原證3、4可稽，足以採信；又上訴人
    於106年4月26日再與訴外人張進成、劉安新另行簽立土地買
    賣契約書（原證6，原審卷第91至100頁）及與彥緯公司另行
    簽立房屋買賣契約書（原證7，原審卷第101至128頁）。對
    照原證3土地預定買賣契約及原證6土地買賣契約之内容，其
    標的均指系爭土地，就此部分原證3記載價款為227萬元（未
    含車位部分，原審卷第25頁），原證6記載價款為2,314,000
    元（未含車位部分，原審卷93頁），依一般交易常態，預售
    買賣契約除有特殊情況外，買受人鮮少於房屋興建完成後反
    而同意增加相同標的之買賣價金，而原證6之土地買賣契約
    亦未載明原證3之契約因原證6之簽訂而失其效力，則就同時
    存在之原證3、6之契約，如有不同記載時，應依契約雙方當
    事人之真意，以有利買受人之解釋，認定前契約為買賣雙方
    之真意。又對照原證4、7之契約内容，其標的即系爭房屋，
    就此部分原證4記載價款為289萬元（未含車位部分，原審卷
    第61頁），原證7記載價款為2,946,000元（未含車位部分，
    原審卷103頁），亦有不符交易常情，且原證7之房屋買賣契
    約亦未載明原證4之契約因原證7之簽訂而失其效力，則就同
    時存在之原證4、7之契約，如有不同記載時，亦應依前說明
    ，認定前契約始為買賣之真意。
　⒉依原證3、6之買賣契約，總價516萬元之買賣價金，其分期給
    付方式為：訂金259,000元（114,000+145,000=259,000）、
    簽約款516,000元（227,000+289,000=516,000）、結構體完
    成款255,000元（116,000+139,000=255,000）、銀行貸款4,
    100,000元（1,800,000+2,300,000=4,100,000）、交屋款30
    ,000元(13,000+17,000=30,000)，而上訴人不否認至105年9
    月30日繳納合計86萬元後，即未再繳納，復有上訴人之繳款
    紀錄卡在卷足稽(原審卷第241頁)，堪信屬實。嗣經彥緯公
    司分別於106年5月15日、同年8月15日催告上訴人繳款(原審
    卷第247至257頁)，其中106年8月15日之臺北永吉郵局第237
    號存證信函催告其繳納後續買賣價金，並於存證信函表明「
    請台端於文到十日內補足上述金額，倘若再未獲台端繳款，
    本公司將依合約之違約條款約定逕行解除貴我雙方所簽之房
    地買賣合約…不再另行通知」（原審卷第253頁），而上訴人
    迄未履行繳款義務，既屬同一標的之買賣契約，自屬同一解
    除權之行使，堪認上訴人與彥緯公司間就系爭房屋之買賣契
    約無論為原證4或效力有爭議之原證7，均經彥緯公司合法解
    除，於上訴人收受該106年8月15日存證信函後10日（原審卷
    257頁）即106年8月26日已生解除契約之效力。又原證3之土
    地預定買賣契約書第16條約定「…房屋預定買賣契約書...與
    本約有密不可分之並存關係…任一契約解除時，其他契約亦
    失其效力」（原審卷第32頁），雖原證6之土地買賣契約書
    無此記載，惟依締約雙方之真意，及基於系爭房屋之土地買
    賣契約與房屋買賣契約彼此間具有不可分離之關係，性質上
    屬聯立契約，同其命運之本質，是系爭土地及房屋無論為前
    或後契約，均經解除而失其效力。
　⒊上訴人雖稱其於106年5月5日即以存證信函向彥緯公司解除契
    約(本院卷第59至65頁)，彥緯公司同年月15日始發函催告，
    並於同年8月15日始以上開存證信函解除契約，自不生解除
    效力。上訴人既已解除契約在先，自得請求被上訴人返還不
    當得利云云。惟查，無論前契約或後契約，被上訴人均非契
    約之當事人，上訴人未舉證被上訴人如何因系爭不動產之買
    賣獲有何利益，即以上訴人與彥緯公司之買賣關係，主張被
    上訴人應返還上訴人所付價金86萬元本息之不當得利，自有
    不合。且上訴人前揭存證信函於上訴後始呈法院，顯已逾時
    提出，於法不符。另考其內容，無非指陳後契約之審閱期不
    當、貸款不順、停車位施作不妥等事由，實與前契約無涉，
    何況上訴人未按期給付買賣價金在先如前述，當不生解除之
    效力，縱解除契約有效，亦僅其與彥緯公司間之法律關係，
    上訴人據以請求不當得利，亦非有據。
　⒋又系爭不動產之買賣契約既經彥緯公司以前開106年8月15日
    之存證信函解除契約，認定如前，上訴人雖於109年3月4日
    當庭向非契約當事人之被上訴人主張解除契約(原審卷第271
    至272頁)，即無理由，上訴人進而依民法第179條請求被上
    訴人等給付其向彥緯公司交付之860,000元款項，亦無所據
    。
　⒌上訴人另主張由安宏、商喬公司官方網站記載之營業處所與
    彥緯公司之聯絡地址相同，及於官方網站、臉書刊載其等就
    「La More系列」建案之訊息，堪認系爭不動產之綜合規劃
    、投資興建及銷售交屋事實上均由安宏、商喬公司執行，彥
    緯公司僅為渠等所設，負責與上訴人訂定後契約之掛名公司
    ，實際上收取價款仍為安宏、商喬公司，自應由其等負不當
    得利責任云云。惟上訴人原主張安宏、商喬公司係代銷公司
    ，卻又稱渠等為系爭不動產之出賣人，顯有矛盾；亦與前開
    認定不符，亦未舉證以其說，無以憑取，尚非可為其有利之
    認定。
五、綜上所述，上訴人依民法第179條規定，請求白乃文、石玉
    甄、安宏公司應連帶給付上訴人86萬元及自起訴狀繕本送達
    翌日起至清償日止，按年息5%計算之利息；白乃文、石玉甄
    、商喬公司應連帶給付上訴人86萬元及自起訴狀繕本送達翌
    日起至清償日止，按年息5%計算之利息；如任一項被上訴人
    為給付，他項被上訴人於該給付範圍内免給付義務，非屬有
    理，不應准許。從而原審所為上訴人敗訴之判決，並無不合
    。上訴論旨指摘原判決不當，求予廢棄改判，為無理由，應
    駁回其上訴。
六、本件事證已臻明確，兩造其餘之攻擊或防禦方法及所用之證
    據，經本院斟酌後，認為均不足以影響本判決之結果，爰不
    逐一論列，附此敘明。
七、據上論結，本件上訴為無理由，依民事訴訟法第449條第1項
    、第78條，判決如主文。
中　　華　　民　　國　　109 　年　　12　　月　　29　　日
                  民事第二十庭  
                      審判長法  官  周祖民
                            法  官  鄭威莉
                            法  官  馬傲霜
正本係照原本作成。
不得上訴。
中　　華　　民　　國　　109 　年　　12　　月　　29　　日
　　　　　　　　　　　　　
　　　　　　　　　　　　　  書記官  劉文珠